【裁判字號】    91,交上訴,188
【裁判日期】    920114
【裁判案由】    過失致死
【裁判全文】
臺灣高等法院刑事判決                          九十一年度交上訴字第一八八號
    上  訴  人
    即  被  告  甲○○  男  二.
    選任辯護人  趙國生律師
右上訴人因過失致死案件，不服臺灣板橋地方法院九十一年度交訴字第八號，中華民
國九十一年九月六日第一審判決（起訴案號：臺灣板橋地方法院檢察署九十年度偵字
第一四七七八號、第二０一０二號）及移送併辦（併辦案號：九十一年度偵字第三五
三０號）提起上訴，本院判決如左：
    主  文
原判決關於甲○○部分撤銷。
甲○○從事業務之人，因業務上之過失致人於死，處有期徒刑伍月，如易科罰金以參
佰元折算壹日。
    事  實
一、甲○○係協直鐵工廠司機，為以駕駛為業務之人，於民國八十九年六月十日十五
    時十分許（起訴書誤載為六月十四日五十分），因受雇主指示前往臺北縣樹林市
    ○○路載貨，乃駕駛車牌號碼ＳＬ─０八八六號自用小貨車，沿臺北縣樹林市○
    ○街往八德街方向行駛，於行經該路段二三七號前未劃有分向標線之彎道狹路時
    ，適有原由簡麗惠（另經原審為無罪諭知）所駕駛之車牌號碼ＤＱ─三四三一號
    自用小客車違規停放於對向即往中華路方向之路邊，甲○○原應注意汽車駕駛人
    於行經彎道、狹路時，應減速慢行，作隨時停車之準備，且汽車於行駛時，駕駛
    人應注意車前狀況及兩車併行之間隔，隨時採取必要之安全措施，而當時係日間
    、有自然光線、路面乾燥無缺陷，並無不能為上開注意之情形，然仍疏於注意，
    於見前方路段為狹路及彎道，路左有違規停放之車輛，對向並有廖國勇騎乘機車
    行將會車之情形後，竟未減速隨時準備煞停，仍依原速繼續行駛。適廖國勇亦應
    為上開注意，並注意機器腳踏車駕駛人應依規定戴用安全帽，及飲用酒類後血液
    中酒精濃度超過百分之零點零五者不得駕駛，然竟於酒後血液中酒精已達百分之
    零點零五三（即五十三 mg/dl）後，且未戴用安全帽而騎乘車牌號碼ＦＡ０─六
    七六號重型機車，於行經上開地點對向即往中華路方向繞越前方簡麗惠所停放之
    車輛時，復未注意車前狀況，致在繞越途中與迎面駛來會車之甲○○所駕車輛左
    前方撞擊，廖國勇因而人車倒地，受有頭部外傷、顱骨骨折及顱內出血等傷害，
    甲○○立即委由同車友人李暐中轉請附近住家報警及電召救護車，於有偵查犯罪
    職務之公務員知悉其犯罪前接受偵訊自首。廖國勇經送醫急救，仍因顱內出血而
    不治死亡。
二、案經被害人廖國勇之配偶丙○○○訴由臺灣板橋地方法院檢察署檢察官偵查起訴
    及移送併案審判。
    理  由
一、訊之被告甲○○對於右揭時地駕駛車輛與被害人廖國勇所騎機車相撞，致被害人
    人車倒地，送醫不治死亡之情事，固坦認不諱，然矢口否認有何過失致死犯行，
    辯以係因簡麗惠違規停車於該處之消防栓旁，被害人機車行經該處時原停等在簡
    麗惠之車輛後方要讓伊先行，惟突然衝出，伊見狀雖緊急剎車，然因距離過短而
    仍與被害人機車撞及云云；另被告之選任辯護人為其辯護略以：I被告並未違反
    道路交通安全規則，且已盡相當之注意義務，因為當地未劃有行車分向線，且被
    告之行車時速在三十公里以內。II、被告主觀上係信賴被害人將同時為必要之注
    意義務，且願意讓被告先行，又依卷附相片以觀，違規車輛與被告車輛間尚有寬
    達約一．五公尺之距離，如被害人能注意車前狀況，且未闖越對向車道，以被害
    人所騎乘之機車總寬度僅有約七十二公分左右，欲安全通過應非難事。III、本件
    車禍係被害人機車違規衝撞被告之車輛，現場並無煞車痕跡，顯見被告係保持在
    得以隨時煞停之狀態，被害人因飲酒過量致誤判空間距離而快速騎至對向車道迎
    撞被告車輛之左側車頭，顯非被告所能預見。Ⅳ、被告為閃避停放在同向右前方
    之大卡車，縱有偏左一點行駛，係屬於正常反應，且路段由寬變窄，被告亦無法
    判斷車輛是否逾越中心線，如仍以偶發事件之結果作為被告應靠左或靠右之依據
    ，殊嫌過苛。Ⅴ、證人乙○○之證詞有瑕疵，不得作為被告未減速之依據。Ⅵ、
    覆議意見並未將被害人飲酒過量不適合安全駕駛及不當超車等因素考量在內，又
    簡麗惠既在不得停車之路段停車，客觀上已造成行經該地段之用路人視線障礙，
    豈無肇事因素，其鑑定顯有瑕疵等語。惟查：
    I被告甲○○因受雇主指示前往臺北縣樹林市○○路載貨，乃於八十九年六月十
      日十五時十分許，駕駛車牌號碼ＳＬ─０八八六號自用小貨車，沿臺北縣樹林
      市○○街往八德街方向行駛，於行經該路段二三七號前未劃有分向標線之彎道
      狹路時，適廖國勇亦騎乘車牌號碼ＦＡ０─六七六號重型機車行經該處往中華
      路方向行駛，於廖國勇繞越前方簡麗惠所停放車牌號碼ＤＱ─三四三一號自用
      小客車時，被告甲○○所駕車輛左前方撞及被害人廖國勇之機車，致廖國勇人
      車倒地而受有頭部外傷、顱骨骨折及顱內出血等傷害，經送醫急救仍因顱內出
      血而不治死亡等事實，為被告自承在卷，復有道路交通事故調查報告表、現場
      重建相片、臺灣板橋地方法院檢察署勘驗筆錄、相驗屍體證明書、驗斷書等可
      為佐證。又該路段往八德街方向在二三七號前係屬向左前方彎曲之彎道，此經
      原審於九十一年三月四日現場履勘並製有勘驗筆錄及拍攝相片存卷；另該路段
      為雙車道路面縮減為單車道路面（寬度約三至四公尺），依道路交通標誌標線
      號誌設置規則第二十七條之規定係屬狹路，此亦有臺北縣政府九十一年一月二
      十二日北府交工字第０九一００三七００一號函在卷可據。
    II按「行經彎道、坡路、狹路、狹橋、隧道、泥濘或積水道路、無號誌之交岔路
      口、道路修理地段或行近工廠、學校、醫院、車站、會堂、娛樂、展覽、競技
      等公共場所出、入口及其他人車擁擠處所，或因雨霧致視線不清或道路發生臨
      時障礙時，均應減速慢行，作隨時停車之準備。」、「汽車交會時，應依左列
      規定：一在未劃有分向標線之道路，或鐵路平交道，或不良之道路交會時，應
      減速慢行。」、「汽車行駛時，駕駛人應注意車前狀況及兩車併行之間隔，並
      隨時採取必要之安全措施。」，道路交通安全規則第九十三條第一項第三款、
      第一百條第一項、第九十四條第三項分別定有明文，被告甲○○行經上開屬狹
      路彎道之路段與被害人會車之時，自應依上開規定而為注意。查被告甲○○於
      原審陳稱：「‧‧‧我開貨車由八德路往太平街行駛，因為該處是轉彎處，有
      一輛簡麗惠的違規停車，我的車速是二十至三十公里左右，我在距離該違規停
      放之車輛前十至十五公尺的地方，就看到死者的機車在前方約三十公尺處的巷
      子開始出來，我仍然繼續行駛，該處是一個由大變小的車道，只能容納二輛車
      會車，我和死者的機車同時到達該違規停放的車輛，我就繼續行駛，死者的機
      車突然從違規停放車輛的後方衝出來，看到他出來的時候，我馬上踩煞車，但
      因距離實在太短，就和死者的機車撞擊，撞擊的位置是在我車子左前方的角落
      ‧‧‧」等語（參原審九十一年二月一日訊問筆錄），足見被告甲○○在肇事
      之前對前方路段為狹路及彎道，路左有違規停放之車輛，對向並有被害人騎乘
      機車行將會車之情形，應已明瞭，則被告甲○○依上開規定自有減速慢行，作
      隨時停車之準備，及注意車前狀況，隨時採取必要安全措施之義務。
    III查被告行車速率雖如辯護人所陳，係以時速三十公里內之速度在其應遵行之車
      道內行駛，符合肇事時道路交通安全規則第九十三條第一項第一款「行車速度
      在市區道路不得超過四十公里，在郊外道路不得超過六十公里」之規定，然此
      為一般規定，如上述「行經彎道、坡路、狹路時，均應減速慢行，作隨時停車
      之準備」，此為上開規定之例外規定，被告自應遵守，不得以其符合行車速率
      即認與道路交通安全規則規定無違，故辯護人上開辯解，本院仍認無理由。
    Ⅳ依證人即當時在該路段二三七號處工作之乙○○於原審及本院到庭結證陳稱：
      「當時我在二三七號做工，當時我在抽煙，當時我看到一輛貨車，速度很快過
      去，接著就聽到很大的撞擊聲，然後，我就出去看，就看到車禍的情形，出去
      看的時候，小貨車當中有一人已經下車。」、「（問：有沒有看到撞到的情形
      ？）沒有。我有看到車子很快過去，然後經過左前方的死角，就聽到碰撞聲」
      、「（問：提示現場相片，當時是否如此？）是的」、「我當時看到一片閃光
      ，頭抬起來就看到一輛小貨車，兩、三秒後就聽到碰撞聲，當時也沒有聽到煞
      車聲」等語，證人乙○○雖未親眼目睹車禍之發生，且就「我當時看到一片閃
      光」之證言容或與被告當時之情形不符，但就其證稱「我有看到車子很快過去
      ，然後經過『左前方的死角』，就聽到碰撞聲」等情，則與當地情形相符，此
      可參諸原審九十一年三月四日勘驗筆錄之記載即知，故其證言已足就車禍當時
      被告甲○○之車行狀況為相當之證明，而由其上開證述，亦足以證明被告當時
      並未減速行駛。又證人即與被告甲○○同車之李暐中亦到庭陳述：「當時被告
      請我幫他裝東西，我們開車經過該處時，我坐在駕駛座旁，當時我們時速約二
      、三十公里，有看到被害人的車子由對向出來，他的時速也很慢，約為二、三
      十公里，我看他好像有要停，又好像不是，我們是靠中間一點點在行駛，我看
      到被害人的車子，在簡的貨車後面好像有要停的樣子，我們仍往前開，後來他
      就由貨車後面出來，我們當場煞車，但反應不及他就撞到我們車子的左前方，
      我們立刻下來看。我當時沒有注意到他是否有撞到那輛貨車。李（即被告甲○
      ○）就叫我趕快叫救護車，但現場沒有電話，我就叫對面的住戶叫救護車」等
      語（參原審九十一年四月三日訊問筆錄），顯見被害人當時是否要在簡麗惠車
      輛後方停等抑或續為行駛仍未確定，此時被告尤應減速作隨時煞停之準備，並
      注意車前狀況及採取必要之安全措施，以避免被害人未停車而繼續行駛，致在
      會車時發生碰撞之可能；而依當時情形，既不能排除被害人繞越簡麗惠車輛繼
      續駛來之可能性，則被告甲○○除減速外，並應注意車前狀況，惟竟未減速慢
      行，亦未採行注意車前狀況以致肇事，其有未能履行前揭注意義務甚明。
    Ⅴ被告甲○○雖尚辯稱伊係見被害人停在簡麗惠車輛後方，乃信賴被害人會遵守
      交通規則而以三十公里之時速繼續行駛，不意被害人竟突由簡麗惠車輛後方衝
      出，實非伊可得預見；又被告簡麗惠在該設有消防栓之彎道狹路處停車，係屬
      重大違規，亦為本件車禍之肇因云云，惟當時被害人是否要停車仍未確定，己
      如前述，被告甲○○辯稱被害人已然停車云云，顯非屬實。又被告簡麗惠在該
      處停車固屬違規，然與本件車禍之發生並無相當因果關係（詳原審卷第一百三
      十一頁臺灣省車輛行車事故覆議鑑定委員會府覆議字第九一０七八五號覆議意
      見書）；且汽車駕駛人應盡之注意義務本即隨現場狀況之不同而有異，本件被
      告甲○○在肇事前對前方路段為狹路及彎道，對向路左有簡麗惠違規停放之車
      輛，並有對向之被害人騎乘機車行將會車之情形，既均已明瞭，其即有依當時
      狀況為因應安全措施之必要，初不因被告簡麗惠停車是否違規或亦有過失而受
      影響，是以被告所辯無非為圖卸之詞，不足採信。
    Ⅵ本件車禍雖現場並無煞車痕跡，然如被告係保持在得以隨時煞停之狀態，被害
      人騎至對向車道與被告車輛之左側車頭撞及時，被告當能預見，故被告之辯護
      人以現場無煞車痕跡而認被告係保持在得以隨時煞停之狀態，被害人因飲酒過
      量致誤判空間距離而快速騎至對向車道迎撞被告車輛之左側車頭，顯非被告所
      能預見為辯解，亦無理由。
    Ⅶ依附卷交通事故調查報告表所載及現場相片所示，本件肇事時係日間、有自然
      光線、路面乾燥、無缺陷，則肇事之時被告甲○○應無不能注意之情事，乃其
      仍未減速並採行必要安全措施，而於會車時撞及被害人，顯有過失，臺灣省車
      輛行車事故覆議鑑定委員會府覆議字第九一０七八五號覆議意見書亦同此認定
      。而被告上開過失行為並致被害人受頭部外傷、顱骨骨折及顱內出血等傷害，
      經送醫急救仍因顱內出血而不治死亡，益見被告之過失行為與被害人之死亡結
      果間，具有相當因果關係。雖被害人當時騎乘機車未依規定戴用安全帽，且飲
      用酒類後血液中酒精濃度達百分之零點零五三（即五十三 mg/dl），已超過法
      定百分之零點零五之標準值而仍駕駛，此有財團法人恩主公醫院九十一年二月
      二十七日（九一）恩醫事字第００二三六號函附病歷摘要紀錄、法務部八十八
      年十月一日法八八檢字第００三六四一號函附酒精與交通事故傷害防制研討會
      資料，及被告甲○○之供述、證人即被害人之胞弟廖國仁之證述（被害人未戴
      用安全帽部分）可資佐憑；且於行經上開地點對向即往中華路方向繞越前方簡
      麗惠所停放之車輛時，復未注意車前狀況，致在繞越途中與迎面駛來而會車之
      甲○○所駕車輛左前方撞擊，有道路交通事故調查報告表及現場重建相片可據
      ，而有違反道路交通安全規則第九十三條第一項第三款、第一百條第一項、第
      九十四條第三項、第八十八條第二項及第一百十四條第二款等規定之情形，惟
      被告既有未盡注意義務之情事，則被害人之過失或可為民事上肇事責任分擔之
      問題，然仍無可解免被告過失之刑責。綜上所述，本件事證明確，被告犯行堪
      予認定。
二、又被告所犯上開之罪為最重本刑五年以下之罪，依其行為時刑法第四十一條原規
    定：「犯最重本刑為三年以下有期徒刑以下之刑之罪，而受六月以下有期徒刑或
    拘役之宣告，因身體、教育、職業或家庭之關係，執行顯有困難者，得以一元以
    上三元以下折算一日易科罰金。」，本不得易科罰金，然被告行為後，刑法第四
    十一條之規定業經於九十年一月四日修正，並經總統於九十年一月十日公布，依
    法於九十年一月十二日生效，而修正後之刑法第四十一條第一項之規定：「犯最
    重本刑為五年以下有期徒刑以下之刑之罪，而受六個月以下有期徒刑之宣告，因
    身體、教育、職業、家庭之關係或其他正當事由，執行顯有困難者，得以一元以
    上三元以下折算一日，易科罰金，但確因不執行所宣告之刑，難收矯正之效，或
    難以維持法秩序者，不在此限」，則被告所犯之罪依修正後之規定即得易科罰金
    ，比較修正前後之內容，新法對於被告並無較為不利之處，應依刑法第二條第一
    項前段之規定，適用修正後刑法第四十一條第一項前段之規定，諭知易科罰金之
    標準。
三、按被告甲○○係協直鐵工廠司機，為以駕駛為業務之人，此經被告甲○○自承在
    卷，其因受雇主指示前往載貨而於途中不慎撞及被害人致死，核其所為，係犯刑
    法第二百七十六條第二項之業務過失致人於死罪。而被告肇事後在有偵查犯罪職
    權之機關尚不知何人為肇事者前，即主動委由同車友人李暐中轉請附近住家報警
    及電召救護車，於有偵查犯罪職務之公務員知悉其犯罪前接受偵訊自首，此經被
    告甲○○及證人李暐中供述一致在卷，並有道路交通事故調查報告表記載之報案
    人資料可資佐據，應依刑法第六十二條規定減輕其刑。
四、原審據以論罪科刑原非無見，惟依卷附相驗卷第十頁所攝現場相片顯示，被告甲
    ○○所駕車輛（非簡麗惠之車）右側雖尚有路幅，然被告之車與路面邊線已相當
    接近，且違規車輛與被告車輛間尚有寬達約一．五公尺之距離，如被害人亦能注
    意車前狀況，以被害人所騎乘機車總寬度僅有約七十二公分左右，二車緩慢安全
    通過應非難事，而停放在同向右前方尚有一部大卡車，被告縱有偏左一點行駛，
    係屬行車正常狀態，自不能以證人李暐中所稱：「‧‧‧我看他好像有要停，又
    好像不是，我們是靠中間一點點在行駛‧‧‧」等語，即認被告甲○○非惟未減
    速慢行，亦未採行靠右行駛之安全措施，故原審為上開認定，其事實認定即非得
    宜，被告提起上訴否認犯罪雖無理由，然原判決既有上開可議之處，即屬可維持
    ，應由本院撤銷改判。爰審酌被告並無前科，有臺灣高等法院檢察署刑案紀錄簡
    覆表一件在卷可佐，素行良好，及其過失情形、智識程度、造成被害人死亡之結
    果、犯後態度及被害人就本件車禍之發生亦有肇事責任等一切情狀，仍量處有期
    徒刑五月，並諭知易科罰金之折算標準。
據上論斷，應依刑事訴訟法第三百六十九條第一項但書、第三百六十四條、第二百九
十九條第一項前段，刑法第二條第一項前段、第二百七十六條第二項、第六十二條前
段、第四十一條第一項前段，罰金罰鍰提高標準條例第一條前段、第二條，判決如主
文。
本案經檢察官洪泰文到庭執行職務。
中      華      民      國      九十二      年     一     月    十四    日
                              臺灣高等法院交通法庭
                                  審判長法  官  葉  騰  瑞
                                        法  官  莊  明  彰
                                        法  官  黃  國  忠
右正本證明與原本無異。
如不服本判決應於收受送達後十日內向本院提出上訴書狀，其未敘述上訴理由者並得
於提起上訴後十日內向本院補提理由書（均須按他造當事人之人數附繕本）。
                                        書記官  劉  貞  達
中      華      民      國      九十二      年     一     月    十六    日
附錄本案論罪科刑法條全文
刑法第二百七十六條：
因過失致人於死者，處二年以下有期徒刑、拘役或二千元以下罰金。
從事業務之人，因業務上之過失犯前項之罪者，處五年以下有期徒刑或拘役，得併科
三千元以下罰金。


司法院資訊處製作；財團法人民間司法改革基金會備份。
